【裁判字號】    97,交聲,439
【裁判日期】    980417
【裁判案由】    違反道路交通管理處罰條例聲明異議
【裁判全文】
臺灣新竹地方法院交通事件裁定         97年度交聲字第439號
    原處分機關  交通部公路總局新竹區監理所
    異  議  人
    即受處分人  甲○○
上列異議人即受處分人因違反道路交通管理處罰條例案件，對於
交通部公路總局新竹區監理所民國97年8月29日竹監自字第裁50-
E00000000號違反道路交通管理事件裁決處分聲明異議，本院裁
定如下：
    主  文
原處分撤銷。
甲○○汽車駕駛人，駕駛汽車經測試檢定酒精濃度超過規定標準
，施以道路交通安全講習。
    理  由
一、按汽車駕駛人飲用酒類後其吐氣所含酒精濃度超過每公升0.
    25毫克以上者，不得駕車，道路交通安全規則第114條第2款
    定有明文；又按汽車駕駛人，駕駛汽車經測試檢定酒精濃度
    超過規定標準者，處新臺幣（下同）15,000元以上60,000元
    以下罰鍰，並當場移置保管該汽車及吊扣其駕駛執照1年；
    再汽車駕駛人，有第35條第1項規定之情形，應接受道路交
    通安全講習，道路交通管理處罰條例第35條第1項第1款、第
    24條第1項第2款分別規定甚明。
二、原處分意旨略以：本件異議人即受處分人甲○○於97年6 月
    6日晚上9時35分許，駕駛車號8230-HJ號自小客車，行經新
    竹縣芎林鄉○○路○段與三民街口，因有「酒後駕駛，經酒
    精測試器，呼氣測得酒精濃度0.62MG/L」違規行為，遭新竹
    縣政府警察局員警填製竹縣警交字第E00000000號舉發違反
    道路交通管理事件通知單（下稱舉發通知單），嗣經異議人
    於期限內提出申訴，經原處分機關認異議人確有「汽車駕駛
    人酒精濃度超過規定標準（0.55以上）」之違規行為，乃於
    97年8月29日以竹監自字第裁50-E00000000號裁決書（下稱
    原裁決書），依據道路交通管理處罰條例第35條第1項第1款
    之規定，裁處異議人罰鍰新臺幣（下同）49,500元，吊扣機
    車駕駛執照12個月，並施以道路交通安全講習。
三、聲明異議意旨略以：異議人於97年6月6日晚上9時20分，在
    新竹縣芎林鄉○○路與三民街口，被警方攔查告發酒醉駕駛
    ，當晚於竹北分局拘留所拘留1晚，嗣經新竹地方法院檢察
    署檢察官處以60小時勞動服務之緩起訴處分，但是當時警員
    告知如果法院有判決時，這張罰單（49500元）可以不用繳
    納，而且檢察官也有告知一案不二罰，但是當我去監理所時
    ，櫃檯卻告知須繳納。另外於酒駕後97年7月30日，又寄另1
    張罰單（駕駛執照註銷）要繳9000元，並不合理，爰依法聲
    明異議等語。
四、經查：
（一）按道路交通管理處罰條例所規定之罰則本質上係屬行政罰
      ，此由該條例中就交通違規行為所定法律效果包括罰鍰、
      記點、吊扣證照等行政罰觀之甚明（參照行政罰法第1條
      、第2條將罰鍰、吊扣證照及講習等處分均定為行政罰）
      ，是違反道路交通管理處罰條例之裁罰事件，自有行政罰
      法之適用。
（二）次按94年2月5日公布，95年2月5日施行之行政罰法第26條
      規定：「一行為同時觸犯刑事法律及違反行政法上義務規
      定者，依刑事法律處罰之。但其行為應處以其他種類行政
      罰或得沒入之物而未經法院宣告沒收者，亦得裁處之。前
      項行為如經不起訴處分或為無罪、免訴、不受理、不付審
      理之裁判確定者，得依違反行政法上義務規定裁處之。」
      其所揭示之所謂「一事不二罰」原則，探究其立法目的，
      無非以一行為同時觸犯刑事法律及違反行政法上義務規定
      時，由於刑罰與行政罰同屬不法行為之制裁，而刑罰之懲
      罰作用較強，依刑事法律處罰即足資警惕，實無一事二罰
      再處行政罰之必要，但罰鍰以外之沒入或其他種類行政罰
      ，因兼具維護公共秩序之作用，為達行政目的，行政機關
      仍得併予裁處。又此所稱「其他種類行政罰」，係指違反
      行政法上之義務應受「裁罰性」之「不利處分」而言，依
      行政罰法第2條規定，應包括限制或禁止行為之吊扣證照
      處分及警告性之講習處分在內。至於刑事訴訟法第253條
      之1所指之緩起訴處分，係介於起訴與微罪職權不起訴間
      之緩衝設計，而在內容及要件上與依刑事訴訟法第252條
      所為之不起訴處分均有所不同，又檢察官對被告為緩起訴
      處分時，依刑事訴訟法第253條之2第1項規定對被告所為
      之指示及課予之負擔，雖非刑罰，但對被告迭有敦促反省
      、財產減少及自由受限之影響，性質上可謂刑事處分，且
      緩起訴制度雖以特別預防為優先考量，但在具體個案決定
      上，實亦達到一般預防的作用及報應理念，基於一行為不
      二罰原則，異議人既已就其行為受到刑事處分，自不應因
      同一行為再受到國家的處罰（臺灣高等法院暨所屬法院96
      年法律座談會刑事類提案第36號研討結果參照）。又緩起
      訴處分確定後雖有使被告免於刑事訴追之效果，與不起訴
      處分之效果相同，但觀諸刑事訴訟法第253條之1第1項係
      於91年2 月8日增訂，行政罰法則於94年2月5日公布，制
      定在後之行政罰法第26條第2項僅臚列「不起訴處分或無
      罪、免訴、不受理、不付審理之裁判確定者」，得依違反
      行政法上義務規定裁處之，並未將「緩起訴處分」此一要
      件納入規範，則此立法意旨應係立法者有意排除，而非法
      律漏洞。故檢察官為緩起訴處分時如已對異議人課予指示
      及負擔，應視為異議人已依刑事法律受到處罰，則於緩起
      訴處分確定後，自不得再處以行政罰鍰。從而，汽車駕駛
      人之酒後駕車行為，經測試檢定酒精濃度超過規定標準時
      ，其既違反道路交通管理處罰條例第35條第1項第1款所定
      之行政法上義務，同時又觸犯刑法第185條之3公共危險罪
      之刑事法律，則道路交通主管處罰機關依上開行政罰法第
      26條第1項但書規定，得對異議人處以其他種類行政罰之
      情形外，關於罰鍰部分，則應依行政罰法第26條及道路交
      通管理處罰條例第10條規定，移送地方法院檢察署處理。
      於移送後，除有行政罰法第26條第2項所定不起訴等事由
      ，得依違反行政法上義務規定另行裁處者外，即不得再依
      道路交通管理處罰條例第35條第1項第1款規定，裁處異議
      人罰鍰之行政罰。
（三）異議人就於前揭時地酒後駕駛上開自小客車，經警測其呼
      氣酒精濃度達每公升0.62毫克，舉發其有「酒後駕車」之
      違規行為等情，有前揭舉發通知單、緩起訴處分書附卷足
      憑，異議人確於上開時地飲酒超過規定標準之事實，堪以
      認定。又異議人同一酒後駕車之行為，因同時觸犯刑法第
      185條之3之公共危險罪，經臺灣新竹地方法院檢察署檢察
      官於97年6月12日以97年度速偵字第12734號為緩起訴處分
      ，緩起訴期間為2年，異議人應書立悔過書1紙（已履行）
      ，並於緩起訴處分確定後，收受臺灣新竹地方法院檢察署
      執行通知之日起6個月期間內，向指定之公益團體、地方
      自治團體或社區提供60小時之義務勞務。嗣前開緩起訴處
      分於97年7月14日裁判確定，緩起訴處分起算日期為97年7
      月14日，指揮書執畢日期為99年7月13日，拘役期間為97
      年8月1日至98年1月31日，此有臺灣新竹地方法院檢察署
      檢察官97年度速偵字第1273號緩起訴處分書、臺灣高等法
      院被告前案紀錄表各1紙附卷可憑。此緩起訴處分附加條
      件之履行固非刑法所定刑罰之種類，然已對異議人名譽及
      心理產生相當制約並影響被告之自由權等權益，應可實質
      該當行政罰法第26條第1項之「依刑事法律」之刑事處分
      規定。是以，揆諸前揭說明，異議人既因同一酒後駕車行
      為同時觸犯刑法及違反行政法上義務，其中刑事部分並經
      檢察官為緩起訴處分執行完畢確定，則原處分機關依道路
      交通管理處罰條例第35條第1項第1款規定，對異議人上開
      酒後駕車之違規行為予以裁罰時，除其行為應處以其他種
      類行政罰即吊扣駕駛執照12個月及施以道路交通安全講習
      部分（詳後述），仍得予以裁處外，就異議人違反行政法
      上義務而受罰鍰49,500元部分，依行政罰法第26條第1項
      前段規定，即不得再依上揭道路交通管理處罰條例等規定
      裁罰之，是異議人此部分之異議，為有理由，自應由本院
      撤銷該部分之原處分，裁定如主文第1項所示。
（四）復查，原處分機關係依據道路交通管理處罰條例第35條第
      1項第1款、第68條之規定，應吊扣異議人之普通自小客車
      駕駛執照12個月，惟異議人因其普通自小客車駕駛執照業
      已於92年4月27日遭註銷，原處分機關乃吊扣異議人機車
      駕駛執照12個月之處分。然查，道路交通管理處罰條例第
      68條已於94年12月14日修正，並自95年3月1日施行生效，
      而本件行為時及裁決時係分別為97年6月6日、97年8月29
      日，均在該條文修正後，是本件違規行為之認定，自應依
      行為時及裁處時之道路交通管理處罰條例第68條規定（即
      上開94年12月14日修正後之該條例第68條）裁處。而上開
      條例第68條原係規定：「汽車駕駛人因違反本條例及道路
      交通安全規則之規定，受吊扣或吊銷駕駛執照處分時，吊
      扣或吊銷其持有各級車類之駕駛執照」，修正後則係規定
      ：「汽車駕駛人，因違反本條例及道路交通安全規則之規
      定，受吊銷駕駛執照處分時，吊銷其持有各級車類之駕駛
      執照」，與修正前比較係將原條文中「吊扣或」三字刪除
      ，而僅餘現行之「吊銷」，依「明示其一，排除其他」之
      法理，現行之上開規定應係明示排除「吊扣駕駛執照處分
      時，吊扣其持有各級車類之駕駛執照」之規定，而僅餘「
      吊銷駕駛執照處分時，始吊銷其持有各級車類之駕駛執照
      」之規定。是以，本件違規時異議人既係駕駛自小客車，
      其依法所受之處分應為限制其駕駛自小客車之權利，而應
      吊扣其普通自小客車駕駛執照，始符修正後該條例第68條
      規定之意旨，然因異議人之普通自小客車駕照業已於92年
      4月27日遭註銷，於此情形，自無從處以異議人吊扣機車
      駕駛執照之處分，故原處分機關逕依該條例第68條規定，
      吊扣異議人之機車駕駛執照，顯然違反該條例第68條規定
      之意旨。是原處分機關認本件異議人之交通違規，因異議
      人之普通自小客車駕駛執照已遭註銷，故應吊扣其機車駕
      照等情，認已擴張現行道路交通管理處罰條例第68條之適
      用範圍，於法未合，難認有據。
五、綜上所述，異議人確於舉發時、地，駕駛上開自小客車，有
    「汽車駕駛人酒精濃度超過規定標準」之違規行為，洵堪認
    定。從而，原處分機關依道路交通管理處罰條例第35條第1
    項第1款、第24條第1項第2款之規定，裁處異議人施以道路
    交通安全講習部分，固無違誤。惟就裁處罰鍰49,500元，吊
    扣機車駕駛執照12個月部分，難謂適法，應由本院予以撤銷
    。
六、據上論斷，應依道路交通案件處理辦法第19條、第20條前段
    裁定如主文。
中    華    民    國    98    年    4     月    17    日
                  交通法庭法  官   黃美文
以上正本證明與原本無異。
如不服本裁定應於送達後5日內向本院提出抗告狀。
中    華    民    國    98    年    4     月    17    日
                          書記官   劉亭筠


司法院資訊處製作；財團法人民間司法改革基金會備份。
